【裁判字號】    97,訴,1293
【裁判日期】    971205
【裁判案由】    護照條例等
【裁判全文】
臺灣臺北地方法院刑事判決              97年度訴字第1293號
公  訴  人  臺灣臺北地方法院檢察署檢察官
被      告  乙○○
上列被告因護照條例等案件，經檢察官提起公訴（97年度偵字第
6243號）及臺灣士林地方法院檢察署檢察官移送本院併案審理（
97年度偵緝字第342號），本院判決如下：
    主  文
乙○○行使偽造私文書，足以生損害於公眾及他人，處有期徒刑
壹年陸月，減為有期徒刑玖月。
扣案之變造甲○○中華民國國民身分證上、變造甲○○退伍令遺
失證明書上、護照號碼000000000號甲○○中華民國普
通護照上所黏貼之「乙○○」照片壹張及在未扣案之護照號碼0
00000000號「甲○○」中華民國普通護照申請書上偽造
之「甲○○」署押枚，均沒收。
    事  實
一、乙○○與真實姓名、年籍均不詳，綽號「阿凱」之成年男子
    ，基於收受贓物、行使變造國民身分證以申請護照、行使變
    造特種文書行使偽造私文書之犯意，於民國九十三年三月初
    某日，在不詳地點，明知真實姓名、年籍均不詳，綽號「阿
    凱」之成年男子所交付，均以換貼其照片之甲○○換發日期
    九十一年四月十五日，身分統一編號Ｚ000000000
    號之中國民國國民身分證（下稱國民身分證），以及八十六
    年十月三十日所核發（八六）芸心字第陸貳號之退伍令
    遺失證明書上之方式，變造完成之甲○○國民身分證及退伍
    令遺失證明書各一張，均係來路不明之贓物，竟仍予以收受
    。並於九十三年三月八日冒用甲○○名義，將其照片及變造
    之甲○○國民身分證及退伍令遺失證明書，持交臺北市○○
    街一０一巷九號一樓之萬吉旅行社，利用不知情之萬吉旅行
    社承辦人員陳書敏，以在中華民國普通護照申請書上偽造「
    甲○○」署押三枚，並在其上黏貼乙○○照片之方式，偽造
    甲○○名義之中華民國普通護照申請書後，同日持交不知情
    之華進旅行社人員（臺北市松山區○○○路一號五樓之六）
    ，再由華進旅行社轉託不知情之臺灣中國旅行社（臺北市○
    ○○路五四號）收件人員李伝仙，於同日下午將上開變造之
    甲○○國民身分證、退伍令遺失證明書、偽造之甲○○中華
    民國普通護照申請書及乙○○照片一併持向不知情之臺北市
    ○○路○段二之二號四樓之外交部領事事務局公務人員予以
    行使之，冒用甲○○名義申辦護照，使不知情之外交部領事
    事務承辦公務員誤認係甲○○本人申請，將上開不實事項登
    載於其職務上所掌之公文書，而於九十三年三月十日據以核
    發護照號碼000000000號，姓名「甲○○」之中華
    民國普通護照一本，足以生損害於甲○○及外交部領事事務
    局對護照管理之正確性。嗣乙○○取得臺灣中國旅行社人員
    黃德貞於同年月十二日前往外交部領事事務局代領之甲○○
    名義中國民國普通護照後，隨即基於行使使公務員登載不實
    文書及使公務員登載不實之概括犯意，先後於如附表所示時
    間，冒用甲○○名義入出境，於入出境辦理通關手續時，將
    甲○○名義之中國民國普通護照持向不知情之內政部警政署
    出入境管理局承辦證照查驗之公務員查驗予以行使之，使不
    知情之內政部警政署出入境管理局承辦公務員，先後將甲○
    ○於如附表所示時間入出境之不實資料輸入內政部警政署入
    出境管理局之電腦資料庫內，而登載於職務上所掌之公文書
    ，完成證照查驗程序，並於甲○○名義之中華民國普通護照
    上蓋印入出境查驗章，足以生損害於甲○○、內政部警政署
    入出境管理局對於入出境管理及外交部領事事務局對於護照
    管理之正確性。嗣於九十三年七月十五日下午三時許，乙○
    ○因另涉有違反毒品危害防制條例罪嫌，經臺北市政府警察
    局中山分局員警在其臺北市○○區○○路三一０號五樓租處
    內搜索查獲上開變造之甲○○國民身分證、退伍令遺失證明
    書及甲○○名義之中華民國普通護照各一份，始循線查知上
    情。
二、案經臺北縣政府警察局新店分局報請臺灣臺北地方法院檢察
    署檢察官偵查起訴及臺北市政府警察局中山分局報請臺灣士
    林地方法院檢察署檢察官偵查後移送本院併案審理。
    理    由
一、訊據被告乙○○對於其有於如附表所示時間持證人甲○○名
    義之中國民國普通護照入出境之事實坦承不諱，然辯稱：扣
    案變造之甲○○國民身分證、退伍令遺失證明書及甲○○名
    義之中華民國普通護照各一份，均係真實姓名、年籍均不詳
    ，綽號「阿凱」之成年男子自泰國寄回臺灣予其收受，其除
    提供照片予該綽號「阿凱」之成年男子外，並未委託旅行社
    辦理甲○○名義之中國民國普通護照，不知該護照係外交部
    領事事務局所核發之護照云云。然查：
  (一)扣案之甲○○國民身分證、退伍令遺失證明書均係證人甲○
    ○於九十二年間，在臺北縣永和市所遺失，並遭換貼成被告
    相片，扣案甲○○名義之中華民國普通護照，亦非證人甲○
    ○委託辦理等節，業經證人甲○○於偵查中及本院審理時證
    述在卷（臺灣士林地方法院檢察署九十四年度偵緝字第四七
    一號卷第八頁、第九頁；本院卷第三九頁、第四０頁）。經
    將扣案之甲○○國民身分證及甲○○名義之中華民國普通護
    照送交鑑定結果，扣案之甲○○國民身分證上身分證紙張及
    照片上鋼印處與膠膜不密合，且照片四周有破壞及膠水黏貼
    之痕跡，判有變造之虞，至扣案甲○○名義之中華民國普通
    護照上螢光纖維絲、顯微印刷字跡及印刷圖樣均與樣本相符
    ，判細微真實一節，亦有內政部警政署刑事警察局九十四年
    十月三十一日刑鑑字第０九四０一四二九四五號鑑定書暨鑑
    定說明資料各一份在卷可稽（臺灣士林地方法院檢察署九十
    四年度偵緝字第四七一號卷第二九頁至第三二頁）。而扣案
    甲○○名義之中華民國普通護照，係委託不知情之萬吉旅行
    社代辦，由該時受僱於萬吉旅行社之承辦人員即證人陳書敏
    代在甲○○名義之中華民國普通護照申請書上簽寫「甲○○
    」署押、基本資料及黏貼被告照片後，連同扣案甲○○國民
    身分證及退伍令遺失證明書等資料，轉交華進旅行社辦理，
    嗣由華進旅行社轉託臺灣中國旅行社人員收件人員即證人李
    伝仙將上開文件資料及被告照片，一併持向外交部領事事務
    局公務人員行使申辦甲○○名義護照，經不知情之外交部領
    事事務承辦公務員據以核發該本普通護照等情，亦經證人陳
    書敏、李伝仙、李邦彥於警詢時分別證述屬實（臺灣臺北地
    方法院檢察署九十六年度偵字第六一一六號卷第九頁至第二
    ０頁），並有甲○○名義之中華民國普通護照申請書一份附
    卷可按（臺灣臺北地方法院檢察署九十六年度偵字第六一一
    六號卷第五六頁、第五七頁）。據此，足認扣案之甲○○國
    民身分證、退伍令遺失證明書，均係以在其上換貼被告照片
    之方式變造而成後，再連同被告照片等資料，利用不知情之
    旅行社人員偽造貼有被告照片之甲○○名義中華民國普通護
    照申請書後，持向不知情之外交部領事事務局公務人員申辦
    甲○○名義護照，經不知情之外交部領事事務承辦公務員核
    發貼有被告照片之甲○○名義之中華民國普通護照無誤。
  (二)又扣案貼有被告照片之甲○○名義之中華民國普通護照，係
    於九十三年三月八日送件申辦，經外交部領事事務承辦公務
    員於九十三年三月十日核發，並經臺灣中國旅行社人員即案
    外人黃德貞於九十三年三月十二日前往代領之事實，有上開
    甲○○名義之中華民國普通護照申請書一份在卷足憑（臺灣
    臺北地方法院檢察署九十六年度偵字第六一一六號卷第五六
    頁、第五七頁）。而被告在取得甲○○名義之中華民國普通
    護照後，確有先後在如附表所示時間，持甲○○名義之中華
    民國普通護照入出境，亦據被告於警詢時起至本院審理時止
    坦認在卷，並有入出境資料一份在卷可徵（臺灣臺北地方法
    院檢察署九十三年度偵字第一六０六三號卷第三七頁）。是
    以，核諸臺灣中國旅行社人員即案外人黃德貞於九十三年三
    月十二日至外交部領事事務局代領該本護照之時間，以及被
    告在如附表編號一所示出境時間即九十三年三月二十五日，
    首次持用甲○○名義之中華民國普通護照出境之時間，二者
    僅相隔十三日，若被告於本院審理時辯稱：扣案變造之甲○
    ○國民身分證、退伍令遺失證明書及甲○○名義之中華民國
    普通護照，均係該綽號「阿凱」之成年男子自泰國將上開證
    件寄回臺灣予其收受，則被告要無在此短短十三日期間內，
    扣除自臺灣將上開證件資料寄至泰國予綽號「阿凱」之成年
    男子收受，再由該綽號「阿凱」之成年男子將上開證件自泰
    國寄回臺灣郵件往返之剩餘時間內，訂妥機票辦理入出境相
    關事宜之可能。準此，堪認扣案甲○○名義之中華民國普通
    護照，顯係被告在將其照片持交真實姓名、年籍均不詳，綽
    號「阿凱」之成年男子，並自該綽號「阿凱」之成年男子處
    取得變造完成之扣案甲○○國民身分證及退伍令遺失證明書
    後，自行將其照片及扣案變造之甲○○國民身分證、退伍令
    遺失證明書等資料持交萬吉旅行社人員委託代辦甲○○名義
    之中華民國普通護照無誤。被告辯稱並未委託旅行社辦理甲
    ○○名義之中華民國普通護照，亦不知該本護照係外交部領
    事事務局所核發云云，均係事後卸責之詞，不足採信。
  (三)又衡以國民身分證及退伍令遺失證明書均係足以證明個人身
    分及據以辦理其他文件之重要證件資料，被告在自綽號「阿
    凱」之成年男子處，收受變造完成之扣案甲○○國民身分證
    及退伍令遺失證明書時，其主觀上實難謂無認知扣案變造之
    甲○○國民身分證及退伍令遺失證明書，均係該綽號「阿凱
    」之成年男子以不法方式取得之來路不明贓物之理，是被告
    辯稱不知該二份證件均係贓物云云，亦係避重就輕之詞，不
    足採信。再者被告上開行使變造之甲○○國民身分證、退伍
    令遺失證明書及行使偽造之甲○○名義中華民國普通護照申
    請書、中華民國普通護照之行為，均足以生損害於甲○○、
    內政部警政署入出境管理局對於入出境管理及外交部領事事
    務局對於護照管理之正確性，亦堪認定。此外，復有變造之
    甲○○國民身分證、退伍令遺失證明書及甲○○名義中華民
    國普通護照各一份扣案可資佐證，事證明確，被告上開犯行
    洵堪認定。
二、刑法部分條文業於九十四年一月七日修正，九十四年二月二
    日公布，於被告行為後之九十五年七月一日施行，現行刑法
    第二條第一項規定：「行為後法律有變更者，適用行為時之
    法律。但行為後之法律有利於行為人者，適用最有利於行為
    人之法律。」，上開規定乃與刑法第一條罪刑法定主義契合
    ，而貫徹法律禁止溯及既往原則，係規範行為後法律變更所
    生新舊法律比較適用之準據法，是刑法第二條本身雖經修正
    ，但刑法第二條既屬適用法律之準據法，本身尚無比較新舊
    法之問題，應一律適用裁判時之現行刑法第二條規定以決定
    適用之刑罰法律，先予辨明。又本次刑法修正之比較新舊法
    ，應就罪刑有關之共犯、未遂犯、想像競合犯、牽連犯、連
    續犯、結合犯、以及累犯加重、自首減輕暨其他法定加減原
    因（如身分加減）與加減例等一切情形，綜其全部罪刑之結
    果而為比較，最高法院九十五年五月二十三日九十五年度第
    八次刑事庭會議決議可資參照。經查：
  (一)刑法第二百十六條、第二百十二條之行使變造特種文書罪，
    法定刑分別為三年以下有期徒刑、拘役或三百元以下罰金；
    刑法第二百十六條、第二百十四條之行使使公務員登載不實
    文書罪及第三百四十九條第一項之收受贓物罪，法定刑均為
    三年以下有期徒刑、拘役或五百元以下罰金。而依增訂之刑
    法施行法第一條之一規定：「中華民國九十四年一月七日刑
    法修正施行後，刑法分則編所定罰金之貨幣單位為新臺幣。
    九十四年一月七日刑法修正時，刑法分則編未修正之條文定
    有罰金者，自九十四年一月七日刑法修正施行後，就其所定
    數額提高為三十倍。但七十二年六月二十六日至九十四年一
    月七日新增或修正之條文，就其所定數額提高為三倍。」，
    比較修正之刑法施行法第一條之一第二項，與罰金罰鍰提高
    標準條例第一條，因罰金最高額度相同，並無輕重之分，故
    非刑罰法令之變更，無刑法第二條第一項比較新舊法之適用
    ，應逕適用裁判時之刑法施行法第一條之一（最高法院九十
    五年度第二十一次刑事庭會議決議參照）。而刑法第三十三
    條第五款修正為：「主刑之種類如下：五、罰金：新臺幣一
    千元以上，以百元計算之」，與被告行為時之罰金罰鍰提高
    標準條例第一條前段規定之提高倍數十倍及修正前刑法第三
    十三條第五款規定之罰金最低額一元相比較，新法將上開四
    罪所得科或併科之罰金刑最低額提高為新臺幣一千元，因此
    ，比較上述修正前、後之刑罰法律，自以被告行為時關於刑
    法第三十三條第五款規定科處罰金刑之法律較有利於被告。
  (二)刑法第五十六條連續犯之規定，業經修正刪除，此刪除雖非
    犯罪構成要件之變更，但顯已影響行為人刑罰之法律效果，
    自屬法律有變更，應依新法第二條第一項規定為新舊法之比
    較（最高法院九十五年度第八次刑事庭會議決議參照）。新
    法修正施行後，被告上開先後於如附表所示時間持甲○○名
    義之中華民國普通護照入出境之行使使公務員登載不實文書
    及使公務員登載不實入出境紀錄之使公務員登載不實文書之
    犯行，均須分論併罰，是比較新舊法之結果，應適用較有利
    於被告行為時法律即修正前刑法第五十六條規定，依連續犯
    規定以一罪論。
  (三)刑法第五十五條後段有關牽連犯之規定業已刪除，是於新法
    修正施行後，被告上開犯行即須分論併罰。惟依修正前刑法
    ，被告所犯上開犯行間，具有牽連犯之裁判上一罪關係，而
    應從一重之行使偽造私文書罪處斷。是比較新舊法之結果，
    應適用較有利於被告等之行為時法律即修正前刑法第五十五
    後段規定條規定，從一重之連續行使偽造私文書罪。
三、核被告所為，係犯刑法第二百十六條、第二百十條之行使偽
    造私文書罪（行使偽造甲○○名義之中華民國普通護照申請
    書）、刑法第二百十六條、第二百十二條之行使變造特種文
    書罪（行使變造甲○○之退伍令遺失證明書）、刑法第二百
    十六條、第二百十四條之行使使公務員登載不實文書罪（行
    使甲○○名義之中華民國普通護照入出境）、刑法第二百十
    四條使公務員登載不實罪（入出境時使公務員登載不實於入
    出境記錄）及護照條例第二十三條第二項、第一項之行使變
    造國民身分證以供申請護照罪。被告利用不知情之旅行社人
    員，以其扣案變造之甲○○國民身分證、退伍令遺失證明書
    及偽造甲○○名義之中華民國普通護照申請書，持向外交部
    領事事務局申辦護照，其變造及行使變造甲○○國民身分證
    之行為，為護照條例第二十三條第二項、第一項之部分行為
    ；其變造特種文書即退伍令遺失證明書之低度行為，應為行
    使特種文書之高度行為所吸收；其利用不知情之旅行社人員
    在甲○○名義之中華民國普通護照申請書上偽造「甲○○」
    署押之低度行為，應為偽造私文書之高度行為所吸收，而其
    偽造私文書之低度行為，應為行使偽造私文書之高度行為所
    吸收；其使公務員核發登載不實之甲○○名義中華民國普通
    護照後持以行使，其使公務員登載不實之低度行為，應為行
    使使公務員登載不實文書之高度行為所吸收，均不另論罪。
    其上開行使偽造私文書、行使變造特種文書及行使變造國民
    身分證以供申請護照等犯行間，係以一行為觸犯數罪名侵害
    數法益之想像競合犯，應依刑法第五十五條想像競合犯之規
    定，從一重之行使偽造私文書罪處斷。其委由不知情之旅行
    社承辦人員為其代辦護照，為間接正犯。其於如附表所示時
    間，先後多次持甲○○名義之中華民國普通護照入出境之行
    使使公務員登載不實文書及使公務員登載不實之犯行間，均
    時間緊接，方法相同，犯罪構成要件相同，均係分別基於概
    括犯意反覆為之，均依修正前刑法第五十六條連續犯之規定
    ，以一罪論，並加重其刑。被告所犯上開數間，均有方法結
    果之牽連關係，應依修正前刑法第五十五條牽連犯之規定，
    從一重之行使偽造私文書處斷。起訴書就被上開行使變造之
    甲○○退伍令遺失證明書部分，雖漏引刑法第二百十六條、
    第二百十二條之行使變造特種文書罪，然因被告此部分之犯
    行，業據檢察官載明在起訴書犯罪事實中，本院自得予以審
    理。爰審酌被告犯罪之動機、目的、手段、於如附表所示時
    間先後多次冒用甲○○名義入出境、並於本院審理時供稱係
    基於刺激、好玩故而多次冒用甲○○名義入出境，視法律於
    無物，所生危害及犯後仍飾詞狡辯，否認委託旅行社代辦甲
    ○○名義之中華民國普通護照及收受扣案變造之甲○○國民
    身分證件及退伍令遺失證明書之贓物等犯行，犯罪後態度不
    佳等一切情狀，量處如主文所示之刑。另按犯罪在中華民國
    九十六年四月二十四日以前者，除本條例另有規定外，有期
    徒刑、拘役或罰金，減其刑期或金額二分之一，九十六年七
    月四日制定公布，並自九十六年七月十六日施行之中華民國
    九十六年罪犯減刑條例第二條第一項第三款定有明文。被告
    上開犯行之犯罪時間，均在九十六年四月二十四日之前，復
    核無同條例所定不予減刑之情形，均應依同條例第二條第一
    項第三款規定，減其刑期二分之一。至在扣案之變造甲○○
    國民身分證上、退伍令遺失證明書上、護照號碼00000
    0000號甲○○名義中華民國普通護照上及未扣案之甲○
    ○名義中華民國普通護照申請書上，所黏貼之「乙○○」照
    片各一張，均係被告所有，供本件犯罪所用之物，均應依刑
    法第三十八條第一項第二款規定，併予宣告沒收。又在未扣
    案之甲○○名義中華民國普通護照申請書上偽造之「甲○○
    」署押三枚，均應依刑法第二百十九條規定，諭知沒收。
據上論斷，應依刑事訴訟法第二百九十九條第一項前段，護照條
例第二十三條第二項、第一項，刑法第二條第一項、第十一條前
段、第二百十六條、第二百十條、第二百十二條、第二百十四條
、第三百四十九條第一項、第三十八條第一項第二款、第二百十
九條，修正前刑法第五十六條、第五十五條，中華民國九十六年
罪犯減刑條例第二條、第七條，判決如主文。
本案經檢察官林達到庭執行職務。
中    華    民    國    97    年    12    月    5     日
                        臺灣臺北地方法院刑事第十五庭
                            審判長法  官  廖紋妤
                                  法  官  邱蓮華
                                  法  官  吳麗英
以上正本證明與原本無異
如不服本判決應於送達後10日內向本院提出上訴狀
                                  書記官  田華仁
中    華    民    國    97    年    12    月    5     日
附錄本案論罪科刑法條全文：
護照條例第二十三條：
偽造、變造國民身分證以供申請護照，足以生損害於公眾或他
人者，處五年以下有期徒刑、拘役或科或併科新臺幣五十萬元以
下之罰金。
行使前項文書者，亦同。
將國民身分證交付他人或謊報遺失，以供冒名申請護照者，處五
年以下有期徒刑、拘役或科或併科新臺幣十萬元以下之罰金。前
項冒用名義者，亦同。
受託申請護照，明知第一項至第四項事實或偽造、變造或冒用之
照片，仍代申請者，處五年以下有期徒刑、拘役或科或併科新臺
幣十萬元以下之罰金。
刑法第二百十六條（行使偽造變造或登載不實之文書罪）
行使第二百十條至第二百十五條之文書者，依偽造、變造文書或
登載不實事項或使登載不實事項之規定處斷。
刑法第二百十二條（偽造變造特種文書罪）
偽造、變造護照、旅券、免許證、特許證及關於品行、能力服務
或其他相類之證書、介紹書，足以生損害於公眾或他人者，處一
年以下有期徒刑、拘役或三百元以下罰金。
刑法第二百十四條（使公務員登載不實罪）
明知為不實之事項，而使公務員登載於職務上所掌之公文書，足
以生損害於公眾或他人者，處三年以下有期徒刑、拘役或五百元
以下罰金。
刑法第二百十條（偽造變造私文書罪）
偽造、變造私文書，足以生損害於公眾或他人者，處五年以下有
期徒刑。
刑法第三百四十九條：
收受贓物者，處三年以下有期徒刑、拘役或五百元以下罰金。
搬運、寄藏、故買贓物或為牙保者，處五年以下有期徒刑、拘役
或科或併科一千元以下罰金。
因贓物變得之財物，以贓物論。
【附表】
   ┌──┬──────┬──────┬──────────────────┐
   │編號│出 境 時 間 │入 境 時 間 │入      出      境       地       點│
   ├──┼──────┼──────┼──────────────────┤
   │ 一 │93年3月25日 │93年3月30日 │內政部警政署入出境管理局金門服務站  │
   │    │            │            │                                    │
   ├──┼──────┼──────┼──────────────────┤
   │ 二 │93年4月8日  │93年4月13日 │內政部警政署入出境管理局金門服務站  │
   │    │            │            │                                    │
   ├──┼──────┼──────┼──────────────────┤
   │ 三 │93年4月16日 │93年4月20日 │內政部警政署入出境管理局金門服務站  │
   │    │            │            │                                    │
   ├──┼──────┼──────┼──────────────────┤
   │ 四 │93年5月5日  │93年5月12日 │內政部警政署入出境管理局金門服務站  │
   │    │            │            │                                    │
   ├──┼──────┼──────┼──────────────────┤
   │ 五 │93年5月23日 │93年5月25日 │內政部警政署入出境管理局金門服務站  │
   │    │            │            │                                    │
   └──┴──────┴──────┴──────────────────┘


司法院資訊處製作；財團法人民間司法改革基金會備份。
